【裁判字號】    99,重訴,8
【裁判日期】    991224
【裁判案由】    殺人
【裁判全文】
臺灣基隆地方法院刑事判決               99年度重訴字第8號
公  訴  人  臺灣基隆地方法院檢察署檢察官
被      告  簡有志
選任辯護人  陳增機  律師
指定辯護人  本院公設辯護人林富貴
被      告  白玉民
上  一  人
選任辯護人  黃柏彰  律師
上列被告因殺人案件，經檢察官提起公訴（99年度偵字第994 號
），本院判決如下：
    主  文
簡有志共同傷害人之身體，累犯，處有期徒刑壹年。
白玉民殺人，累犯，處有期徒刑拾伍年，褫奪公權陸年。
    事  實
一、前案紀錄
  (一)簡有志前分別因(甲)犯傷害案件，經本院於民國93年8 月30日
    ，以93年度易字第222 號判決有期徒刑八月確定；(乙)犯詐欺
    案件，經臺灣高等法院於95年1 月25日，以94年度上易字第
    2230號判決有期徒刑六月確定。所犯(甲)(乙)二案則經合併定刑
    為有期徒刑一年（臺灣高等法院95年度聲字第361 號裁定）
    ，迨95年7 月15日始執行完畢（構成累犯）。其後，又犯竊
    盜案件，經本院於96年2 月26日，以96年度基簡字第244 號
    判決有期徒刑三月確定，96年5 月2 日易科罰金執行完畢（
    構成累犯）。繼而復再犯竊盜等案件，經本院於97年8 月14
    日，以97年度交易字第58號判決有期徒刑七月、四月、三月
    ，應執行有期徒刑一年確定，98年11月29日執行完畢（構成
    累犯）。
  (二)白玉民前犯竊盜案件，經本院於97年8 月5 日，以97年度基
    簡字第950 號判決有期徒刑四月確定，97年10月6 日發監執
    行、98年2 月5 日執行完畢（構成累犯）。
二、本案事實
    緣簡有志、白玉民2 人本屬舊識。99年2 月19日晚間10時左
    右，簡、白2 人原係相偕而往臺北縣萬里鄉之公共浴池泡湯
    、洗澡；其間，簡有志思及其酒伴黃永坤適住居於上址附近
    ，遂又於泡湯、洗澡完畢以後之99年2 月20日凌晨3 時左右
    ，邀約白玉民與之一同前往黃永坤住處即「臺北縣萬里鄉萬
    里加投289 號」（以下簡稱「黃宅」），俾其進一步介紹白
    、黃2 人互為結識而同歡共飲。99年2 月20日凌晨3 時40分
    左右，簡有志見「黃宅」備貯之酒類業已不敷飲用，復見白
    、黃2 人互動正常且漸熟絡，遂獨留白玉民與黃永坤共處而
    後自行外出買酒；乃簡有志甫行外出，黃永坤旋因酒酣耳熱
    以致性慾高漲，並因適亦酒後亂性之白玉民同意配合，而於
    「黃宅」臥室床榻之上，接續以自己性器（生殖器）多次進
    出白玉民之肛門而與白玉民持續性交。未幾，簡有志亦於白
    、黃2 人性交期間折返「黃宅」，目睹白、黃2 人在臥室床
    榻上之親密行止，驚愕之餘，遂迭以「同性戀」等言詞而對
    白、黃2 人語出責難；詎料，白、黃2 人驚見簡有志查悉彼
    等行止，非特性交戛然而止並即起身著裝，尤均因耳聞簡有
    志迭以「同性戀」等話語相質而懊悔前事以致惱羞成怒，進
    而互為怨懟並起口角，終至於「黃宅」臥室之內引發劇烈肢
    體推撞拉扯，其間，白玉民隨身攜帶且置放於其外褲口袋內
    之小型水果刀1 支，更因上開推撞拉扯導致褲袋縫線斷裂而
    掉落地面。茲以白玉民見己聲勢有所不敵，復見本係袖手旁
    觀之簡有志適於此際反射性撿拾上揭水果刀而以手握持，遂
    順勢對簡有志喝稱「阿志，你先動手，不然水果刀被他（黃
    永坤）搶去，我們2 人就糟了」等語，藉此言詞邀約簡有志
    加入戰局而對其施以臂助，並因簡有志俱無異議，而與簡有
    志達成共同傷害人身體之犯意聯絡。又簡、白2 人之共識既
    成，簡有志旋亦於「黃宅」臥室之內，手持上揭水果刀與聞
    訊轉向其奪刀而來之黃永坤對峙、拉扯，其間，並曾多次持
    刀揮擊或毆擊黃永坤之身體各部，使黃永坤受有左側胸部乳
    頭內側1 公分刺創（深約0.5 公分）、左側腹部2 處割創、
    左側側腰部刺創（深約0.5 公分）、左頸不規則刀痕割創、
    左側拇指及左側第2 指防禦性刀傷、左側眼眶挫傷等「不足
    以造成死亡結果」之傷害（按：上揭傷勢因俱未傷及動脈，
    故尚不足以造成黃永坤死亡之結果）。又簡有志持刀而與黃
    永坤對峙、糾纏之期間，白玉民竟因偏執認定黃永坤即係其
    遭質以「同性戀」之始作俑者而憤懣難抒，終至由怨轉恨，
    提昇原傷害犯意為殺人之犯意，趁簡有志接手而與黃永坤糾
    纏之空檔，迅速由「黃宅」廚房內取出水果刀1 支，隨即逕
    朝黃永坤所處位置疾步靠近，並逕以其手持水果刀刺向「刻
    與簡有志正面相抗」而無暇轉身他顧之黃永坤左臀部位，使
    黃永坤受有左臀1 公分刺創（深約0.5 公分）之傷害；其後
    ，復趁黃永坤因臀部遇襲而直覺轉身致與其（白玉民）正面
    相對之機會，接續手持上揭水果刀猛力戳刺黃永坤左側陰囊
    及右側鼠蹊等下體部位。其間，赫察情勢有變之簡有志雖曾
    出言勸稱「不要再刺了，再刺人就死了」等語，然白玉民非
    特就此告誡言詞置若罔聞，猶執意持刀接續戳刺黃永坤之下
    體部位，終使措不及防之黃永坤受有左側陰囊、右側鼠蹊多
    處刺創等嚴重傷害，進而順勢仰躺倒於「黃宅」臥室床榻之
    上，並因上揭「右側鼠蹊刺創」傷及「右側股動脈」引發出
    血性休克而於遇刺以後不久當場死亡。又黃永坤彌留期間，
    簡、白2 人見大錯已鑄，為免遭檢警循線查獲，遂於99年2
    月20日清晨5 時左右，攜同彼等於「黃宅」同歡共飲之初所
    用杯筷及其作案所用兇刀（上開水果刀2 支）迅速離去，繼
    而相偕前往首開公共浴池清洗身體，白玉民並將其行兇時所
    著鋒牌內衣隨意丟擲於該公共溫泉池旁之涼亭圍欄下方（嗣
    則因簡有志一度酒後暈吐致沾染及簡有志嘔出之穢物）；至
    上開杯筷、兇刀等物，則或經彼等沿路棄置（杯筷），或經
    彼等丟擲於該公共溫泉池後方之廢水池內（兇刀），致均告
    滅失而無從起獲扣案。又簡、白2 人清洗身體暨毀跡滅證完
    畢以後，乃即分道揚鑣；簡有志復曾一度折返「黃宅」，並
    於確認黃永坤斯時已無生命跡象以後之同日上午7 時左右再
    度離去。茲以黃永坤之乾弟簡建豪適於同日上午10時26分左
    右，逕往「黃宅」而擬探訪，並因「黃宅」大門未鎖暨其叫
    喚無人回應而逕自啟門入屋，致目睹黃永坤血跡斑斑陳屍臥
    室床榻，並即往「黃宅」鄰舍求援同時撥打119 電召救護車
    以報警查辦。而員警據報以後，則或到場蒐證而在「黃宅」
    客廳內起獲簡有志之電動刮鬍刀1 具（其上貼有標示「『臺
    灣宜蘭監獄電器用品使用證明』、『類別：刮鬍刀』、『刑
    號：2073』、『姓名：簡有志』」等字樣之標籤1 枚），或
    經提示關係人口卡訪談「黃宅」左右鄰舍而悉簡、白2 人曾
    經造訪，進而循上開情資研判簡、白2 人涉有重嫌，乃逕對
    簡、白2 人佈線查緝，嗣則果於99年2 月21日凌晨1 時左右
    ，在臺北縣政府警察局金山分局對面之慈護宮媽祖廟附近涼
    亭一帶，當場逮捕相偕到場拜拜以求心安之簡、白2 人，並
    先、後因簡、白2 人之配合供述而在上揭公共溫泉池旁之涼
    亭圍欄下方起獲白玉民之鋒牌內衣1 件。
三、案經楊永科（黃永坤胞兄）告訴暨臺北縣政府警察局金山分
    局報告臺灣基隆地方法院檢察署檢察官偵查起訴。
    理  由
一、證據能力
  (一)供述證據
    按「被告以外之人於審判外之陳述，雖不符前四條之規定，
    而經當事人於審判程序同意作為證據，法院審酌該言詞陳述
    或書面陳述作成時之情況，認為適當者，亦得為證據。」「
    當事人、代理人或辯護人於法院調查證據時，知有第一百五
    十九條第一項不得為證據之情形，而未於言詞辯論終結前聲
    明異議者，視為有前項之同意。」刑事訴訟法第一百五十九
    條之五第一項、第二項分別定有明文。查本院援為後開事實
    認定之「供述證據」，或曾經被告及辯護人明示不爭執而同
    意作為證據（本院卷(一)第187 頁至第188 頁、第207 頁至第
    208 頁），或未經被告及辯護人於本院言詞辯論終結前就其
    證據能力而為聲明異議；兼以本院自形式上察其作成、取得
    當時之外部情況，亦俱無「任意性」或「信用性」違反而顯
    然不適當之情形，致均與刑事訴訟法第一百五十九條之五第
    二項之規定相符。因認關此證人於「審判外之言詞或書面陳
    述」，之於本案而言，均有證據能力，而毋庸再依刑事訴訟
    法第一百五十九條之一至同法第一百五十九條之四等規定為
    個別性之贅餘斟酌。
  (二)非供述證據
    除供述證據以外，其餘業經本院援為後開事實認定之「非供
    述證據」，非特核無公務員違法採證之情形，尤以均曾經本
    院於審判期日，依刑事訴訟法第一百六十四條、第一百六十
    五條等規定，踐行證據調查之法定程序，則其證據能力之具
    備，當亦毋待贅言。
二、事實認定
  (一)上開事實，除「簡有志、白玉民持刀傷害黃永坤身體之確實
    部位究為何者」以外，悉經被告簡有志、白玉民於本院審理
    時坦承不諱（簡有志供述，見本院卷(一)第18頁至第24頁、第
    183 頁至第186 頁；白玉民供述，見本院卷(一)第202 頁至第
    206 頁），並據簡有志、白玉民2 人互以證人身分於本院審
    理時結證無誤（簡有志證述，見本院卷(二)第19頁至第20頁、
    第10頁至第19頁；白玉民證述，見本院卷(二)第38頁、第39頁
    至第42頁）；核其情節，除與證人簡建豪（死者黃永坤之乾
    弟）、唐志興（臺北縣政府警察局金山分局偵查隊警員）、
    林文欽（臺北縣政府警察局金山分局偵查隊警員）證述之查
    獲經過相互吻合（簡建豪證述，見相驗卷第5 頁至第6 頁；
    唐志興證述，見本院卷(二)第121 頁至第126 頁；林文欽證述
    ，見本院卷(二)第126 頁至第127 頁），並據臺灣基隆地方法
    院檢察署檢察官指揮轄區員警到場勘察採證兼督同法醫師相
    驗、解剖而後函請法務部法醫研究所鑑定黃永坤之死因屬實
    ，分別製有臺北縣政府警察局99年3 月24日北縣警鑑字第09
    90045533號金山分局轄內黃永坤死亡案現場勘察報告暨勘察
    照片（見相驗卷第42頁至第127 頁）、臺北縣政府警察局99
    年6 月4 日北縣警鑑字第0990087832號鑑驗書（本院卷(一)第
    133 頁至第144 頁）、相驗筆錄（見相驗卷第18頁）、解剖
    筆錄（見相驗卷第25頁）、相驗屍體證明書（見相驗卷第16
    6 頁）、檢驗報告書（見相驗卷第30頁至第35頁）、被害人
    黃永坤屍體暨案發現場採證照片（見相驗卷第7 頁至第11頁
    ）、法務部法醫研究所（99）醫剖字第0991100553號解剖報
    告書（見相驗卷第146 頁至第150 頁）、法務部法醫研究所
    （99）醫鑑字第0991100704號鑑定報告書（見相驗卷第151
    頁至第164 頁）存卷為憑。是除「簡有志、白玉民持刀傷害
    黃永坤身體之確實部位究為何者」以外，被告簡有志、白玉
    民於本院審理時所為之任意性自白，應均與事實相符而為可
    採。至被告2 人就其先、後持刀傷及黃永坤身體各該部位所
    為之描述，固或未臻明確，或前後歧異，或互有矛盾，惟衡
    諸白、黃2 人互起勃谿進而衍生肢體衝突乃至簡有志加入戰
    局之事出突然，則被告2 人忙於與黃永坤交相對峙尤嫌未及
    ，遑論於事發當時，猶能充份且全面的觀察自己或對方之種
    種舉止，是自客觀以言，本已恆難期待被告2 人得以先於事
    發當時詳為觀察記憶，再於事發之後，鉅細靡遺描述案發時
    之各類情節，對照簡有志曾於本院審理時以證人身分敘稱：
    「其實在打的時候，我沒有就自己的動作逐項記憶……」（
    本院卷(二)第15頁）等語益明！據此，被告簡、白2 人雖未蓄
    意說謊，然彼等先、後持刀傷及黃永坤身體部位之細節，自
    有再進一步勾稽研求之必要。實則，細繹上揭法務部法醫研
    究所（99）醫剖字第0991100553號解剖報告書之所載，核已
    足見黃永坤之生前傷勢，包括以下九處：左側胸部乳頭內
    側1 公分刺創（深約0.5 公分）；左側腹部2 處割創（表
    淺）；左側側腰部刺創（深約0.5 公分）；左頸不規則
    刀痕割創；左側拇指及左側第2 指防禦性刀傷；左側眼
    眶挫傷；左臀1 公分刺創（深約0.5 公分）；左側陰囊
    1 公分表淺割創；右側鼠蹊刺創（1 公分），深約2 公分
    傷及右側股動脈（以上內容，均參見相驗卷第148 頁）。以
    此進一步對照被告簡、白2 人輪流上前與黃永坤互為對峙、
    糾纏之經過，佐以被告簡、白2 人就「簡有志持刀傷及黃永
    坤身體部位」所為之描述雖有嚴重尚有出入，然彼等2 人則
    係一致敘稱：「白玉民曾先持刀在後戳刺黃永坤之臀部，再
    趁黃永坤轉身而與其（白玉民）正面相對之機會，接續持刀
    戳刺黃永坤之『下腹部暨其生殖器』」（見本院卷(一)第21頁
    、第203 頁），則被告白玉民趁簡有志接手而與黃永坤糾纏
    之空檔，自「黃宅」廚房內取出水果刀1 支而後恃以傷及黃
    永坤身體之部位，應僅止上揭所示三處（即其或係白
    玉民持刀刺向「刻與簡有志正面相抗而無暇轉身他顧之黃永
    坤左臀」之所致【上揭】，或係白玉民持刀刺向「因臀部
    遇襲而直覺轉身致與其【白玉民】正面相對之黃永坤下體部
    位」之所致【上揭】），當已不言可喻；據此推衍，扣
    除上揭所示三處以外之其餘傷勢，概係簡、黃2 人對
    峙之時，由被告簡有志持刀揮擊或毆擊黃永坤身體之所致，
    此亦昭然而不待言。準此，被告簡、白2 人分別持刀攻擊黃
    永坤之緣由，乃至其2 人持刀攻擊黃永坤而如本判決事實欄
    所載之客觀經過，俱屬本院所堪認定而無可疑。
  (二)按刑法上殺人罪與傷害罪之區別，本視加害人有無殺意為先
    決條件，審理事實之法院，應就案內一切證據，詳查審認，
    視其犯罪之動機、殺傷之次數、所殺傷部位、傷勢程度、犯
    後態度等綜合判斷，俾為認定；即刑法上殺人罪之成立，必
    行為人下手當時，即意在奪取被害人之生命，始克當之，至
    於被害人受傷處是否致命部位，及傷痕多寡、輕重為何等，
    亦僅得供審判者心證之參考，究不能據為絕對之標準。準此
    ，行為人於行為當時，主觀上是否有殺人之故意，除應斟酌
    其使用之兇器種類、攻擊之部位，行為時之態度、表示外，
    尚應深入觀察行為人與被害人之關係、衝突之起因、行為當
    時所受之刺激、下手力量之輕重，被害人受傷之情形及行為
    事後之態度等各項因素綜合予以研析。申言之，殺人罪之成
    立，須於實施加害行為之時，即有使人喪失生命之故意，始
    足當之。而此一主觀之要件，既關係罪責之成立與否，自應
    憑證據予以證明，且不容有合理性懷疑之存在（最高法院72
    年度臺上字第5095號判決意旨參照）；質之殺人決意，無非
    行為人之主觀決意，其主觀之決意，亦必透過行為而外顯。
    是行為人以外之人，自應綜觀行為人外顯之行為（包括其準
    備行為、實施行為及事後之善後行為），並審酌當時情況而
    為其主觀決意之判斷依據。第按共同正犯之所以應對其他共
    同正犯所實施之行為負其全部責任者，以就其行為有犯意之
    聯絡為限，若他犯所實施之行為，超越原計畫之範圍，而為
    其所難預見者，則僅應就其所知之程度，令負責任，未可概
    以共同正犯論。茲就本案情節以言：
  1.臺灣基隆地方法院檢察署檢察官曾督同法醫師以解剖方式鑑
    定「被害人黃永坤之死因」，其結果則為：「死者黃永坤…
    研判因體部遭銳器多發性刺割創，『尤其右側鼠蹊部造成右
    側股動脈刺創出血致出血性休克死亡』…」此首有上開法務
    部法醫研究所（99）醫鑑字第0991100704號鑑定報告書在卷
    可稽（以上內容，則參見相驗卷第159 頁）。其次，包括「
    右側鼠蹊刺創」在內而如前揭(一)所述之所示傷處，概
    係被告白玉民持刀所為，此亦據本院認定如前。再者，被告
    白玉民惱羞成怒而徒手與黃永坤對峙、糾纏之初，固無積極
    證據足認其斯時已萌殺意，惟觀其敘稱「……接下來，黃永
    坤要跟簡有志搶刀，…就在他2 人搶刀時，我見狀，則衝到
    廚房裡去拿黃永坤的水果刀，我從廚房衝出來的時候，黃永
    坤正好背對我，所以我持刀先朝黃永坤的臀部刺下去，黃永
    坤被刺轉身，我接著持刀朝黃永坤下腹部位置刺下去，黃永
    坤順勢跌坐在旁邊的床舖上，我仍持續持水果刀『朝黃永坤
    的下腹部及生殖器的位置刺』…，『直到黃永坤整個人攤躺
    在床上沒有反應，我才罷手』。…」等語（本院卷(一)第203
    頁），佐以其手持水果刀戳刺黃永坤左側陰囊及右側鼠蹊等
    下體部位之期間，雖經簡有志勸稱「不要再刺了，再刺人就
    死了」猶置若罔聞並執意而為之事實（參見本院卷(二)第16頁
    、第19頁至第20頁之簡有志證述、本院卷(一)第21頁至第22頁
    之簡有志供述，及本院卷(一)第203 頁至第204 頁之白玉民供
    述），則其斯時欲「置黃永坤於死地」之主觀犯意，在在不
    言可喻！準此，被告白玉民吆喝被告簡有志加入戰局而對其
    施以臂助，進而趁簡有志接手而與黃永坤糾纏之空檔，迅速
    前往「黃宅」廚房內取出水果刀而後持刀戳刺黃永坤臀部及
    其下體部位之時，其主觀上已然具備殺人故意乙節，事甚灼
    明，且勾稽被告白玉民敘稱其係為「洩恨」而罹犯本案之心
    路歷程（本院卷(二)第20頁），則被告白玉民係因偏執認定黃
    永坤即係其遭質以「同性戀」之始作俑者而憤懣難抒，終至
    由怨轉恨而提昇原傷害犯意為殺人犯意之心態轉折，更屬昭
    然而不待言。
  2.再觀被告簡有志雖因被告白玉民喝稱「阿志，你先動手，不
    然水果刀被他（黃永坤）搶去，我們2 人就糟了」，兼以黃
    永坤聞訊亦改捨白玉民而轉向其奪刀之現況，致持刀而與黃
    永坤對峙、拉扯如本判決事實欄之所載，然細繹上揭法務部
    法醫研究所（99）醫鑑字第0991100704號鑑定報告書敘稱：
    「…七死亡經過研判(一)死者黃永坤…由解剖知死者係體部遭
    銳器多發性刺割創，『尤其右側鼠蹊部份造成右側股動脈斷
    離，致出血性休克死亡』，其頸部…割創，但因無傷及動脈
    不至於造成死亡…」等語（見相驗卷第158 頁至第159 頁）
    ，核亦足見被告簡有志持刀傷及黃永坤身體之部分，雖多達
    六處而如前揭(一)所述至之所示，然關此各該傷處則悉非
    致命，而與黃永坤之死亡查無因果關聯（換言之，被告簡有
    志並非本件實行殺人行為之人）！尤以被告簡有志赫見被告
    白玉民持刀接續猛力戳刺黃永坤下體部位之期間，復曾出言
    勸稱「不要再刺了，再刺人就死了」等語（參見本院卷(二)第
    16頁、第19頁至第20頁及本院卷(一)第21頁至第22頁之簡有志
    供述，及本院卷(二)第38頁之白玉民證述、本院卷(一)第203 頁
    至第204 頁之白玉民供述），則其雖因未曾拒絕白玉民共同
    傷害之言詞邀約（「阿志，你先動手，不然水果刀被他【黃
    永坤】搶去，我們2 人就糟了」），而與白玉民互有共同傷
    害之犯意聯絡，然其顯然俱無「取黃永坤性命」之意欲，而
    無「與白玉民共同殺人」之主觀意思（即其主觀上既無殺人
    之故意，亦無與白玉民共同殺人之犯意聯絡可言）！準此，
    公訴人論稱「黃永坤係遭簡有志、白玉民2 人聯手而共同殺
    害」云云（參見起訴書犯罪事實欄之所載），自係顯乏適據
    而非的論。至被告簡有志持刀傷人以後，見白玉民起意殺人
    雖僅在旁言詞勸阻而別無積極制止行為，然按傷害致人於死
    罪之成立，除須行為人對於加重死亡結果之發生在客觀上有
    預見之可能性存在外，並須行為人所實施之傷害行為本身與
    被害人死亡結果之間具有相當因果關係，始足當之；倘行為
    人所實施之傷害行為本身與被害人發生死亡結果之間，並無
    相當因果關係存在，而係中途介入他人臨時起意或提昇犯意
    之殺害行為致生死亡結果者，實施傷害犯行之行為人對於他
    人臨時起意或提昇犯意之殺害行為，事先既無共同之犯意存
    在，亦無防止其發生加重結果之義務，則自亦難令行為人對
    此加重結果負責。準此以言，本案當亦不能祇因簡有志傷人
    在先、黃永坤死亡在後，即責令簡有志應就「白玉民中途提
    昇犯意所為之殺害行為」，承擔傷害致死之刑事責任。從而
    ，因認被告簡有志之辯護人聲稱簡有志所為僅止傷害等語（
    本院卷(二)第134 頁），尚屬合於情理而為可採。
  (三)綜上，因認本案事證明確，被告簡有志如本判決事實欄所載
    之共同傷害犯行，及被告白玉民如本判決事實欄所載之殺人
    犯行，均堪認定，並應依法論科。
三、論罪科刑：
  (一)核被告簡有志如本判決事實欄之所為，係犯刑法第二百七十
    七條第一項之普通傷害罪（按：黃永坤雖已身故，然其胞兄
    楊永科業於告訴期間以內，向檢察官提出傷害告訴，詳如本
    院卷(一)第253 頁之楊永科偵訊筆錄之所載）；至被告白玉民
    如本判決事實欄之所為，則係犯刑法第二百七十一條第一項
    之殺人罪。又被告白玉民於殺人過程中，傷害黃永坤身體之
    低度行為，應為其殺人之高度行為所吸收，不另論罪。再者
    ，被告簡有志、白玉民2 人就故意傷害被害人黃永坤身體之
    部分，互有犯意聯絡及其行為分擔，均為共同正犯。
  (二)公訴人雖疏未慮及本案緣由，復疏未慮及簡有志既無殺人行
    為亦無殺人故意（此部分另參見前述），而誤論被告簡有志
    涉犯刑法第二百七十一條第一項之殺人罪嫌云云，然其起訴
    之犯罪事實既屬同一，爰依刑事訴訟法第三百條規定，職權
    變更其起訴法條。至本院固未告知被告簡有志其所涉起訴法
    條應變更為普通傷害罪，惟關此變更後之罪名，與起訴之殺
    人罪名相較，實係法定刑度較輕之罪名，且被告及其辯護人
    復已就變更後之罪名進行實質辯論，是本院雖未踐行上開法
    條罪名變更之告知，然此仍無礙於被告簡有志訴訟防禦權之
    充分行使。
  (三)被告簡有志、白玉民2 人查有如本判決事實欄一所載犯罪科
    刑及刑之執行情形，此有臺灣高等法院被告前案紀錄表在卷
    可稽；乃於前案有期徒刑執行完畢後，五年以內故意再犯本
    起最重本刑有期徒刑以上之罪，雖均應依刑法第四十七條第
    一項規定，論以累犯而就其所犯各罪分別加重其刑，然因被
    告白玉民所涉之刑法第二百七十一條第一項「殺人罪」，其
    法定本刑為「死刑」或「無期徒刑」者，依法均不得加重，
    故僅得就其法定本刑為「十年以上有期徒刑」之部分，及被
    告簡有志所涉之刑法第二百七十七條第一項「傷害罪」，分
    別加重其刑。
  (四)被告簡有志之辯護人固聲稱：簡有志係於檢警猶未查悉其犯
    罪嫌疑以前，主動前往警局自首，爰請依刑法第六十二條規
    定，就簡有志之部分減輕其刑云云。惟查：本件員警實係於
    被告簡有志坦承犯案以前，即因獲報到場蒐證而於「黃宅」
    客廳內起獲簡有志之電動刮鬍刀1 具（其上貼有標示「『
    臺灣宜蘭監獄電器用品使用證明』、『類別：刮鬍刀』、『
    刑號：2073』、『姓名：簡有志』」等字樣之標籤1 枚），
    進而提示關係人口卡訪談「黃宅」左右鄰舍而悉簡、白2 人
    曾經造訪，遂本此客觀跡證而研判簡、白2 人涉案嫌疑重大
    。此除經臺北縣政府警察局金山分局偵查隊警員即證人唐志
    興、林文欽到庭結證歷歷（唐志興證述，見本院卷(二)第121
    頁至第126 頁；林文欽證述，見本院卷(二)第126 頁至第127
    頁），復有上開臺北縣政府警察局99年3 月24日北縣警鑑字
    第0990045533號金山分局轄內黃永坤死亡案現場勘察報告1
    份（主要內容參見相驗卷第45頁）在卷足考，並經本院當庭
    向被告簡有志確認無訛（本院卷(一)第23頁）。據此，就令被
    告簡有志犯後一度「有心自首」，核其配合調查之言行舉止
    ，仍因與「有偵查權限之機關尚未發覺其犯罪嫌疑」之要件
    不符，而無從獲邀刑法「自首」減刑之寬典。
  (五)被告白玉民暨其辯護人雖亦曾宣稱：白玉民罹患精神疾病而
    應依刑法第十九條規定減輕其刑云云。然本院職權調取被告
    白玉民所稱罹患精神疾病而就診治療之病歷紀錄（本院卷(一)
    第45頁至第136 頁），函囑基隆長庚醫院為被告白玉民施以
    精神鑑定之結果，則認被告白玉民「在99年2 月20日殺人行
    為（被害人黃永坤）時，精神狀態未達辨識行為能力降低之
    程度。」有基隆長庚醫院99年10月4 日（99）長庚院基法字
    第139 號函暨精神鑑定報告書1 件（本院卷(二)第70頁至第73
    頁）在卷可稽。換言之，就令被告白玉民曾因罹患精神疾病
    而前往醫院就診治療，然其行為時之「認知能力」（辨識行
    為違法之能力）暨其「控制能力」（依其辨識而行為之能力
    ）應猶與一般人之平均水準相當！茲被告白玉民行為時之「
    認知能力」（辨識行為違法之能力）暨其「控制能力」（依
    其辨識而行為之能力）既尚與一般人之平均水準相當，則其
    當亦核無刑法第十九條規定之適用。
  (六)本院審酌被告簡、白2 人之犯罪動機，被害人黃永坤先因簡
    有志持刀揮擊、毆擊而受有左側胸部乳頭內側1 公分刺創（
    深約0.5 公分）、左側腹部2 處割創、左側側腰部刺創（深
    約0.5 公分）、左頸不規則刀痕割創、左側拇指及左側第2
    指防禦性刀傷、左側眼眶挫傷等「不足以造成死亡結果」之
    傷害，再因被告白玉民持刀戳刺致受有左臀1 公分刺創（深
    約0.5 公分）、左側陰囊、右側鼠蹊多處刺創，嗣復因上揭
    「右側鼠蹊刺創」傷及「右側股動脈」引發出血性休克而於
    遇刺以後不久當場死亡之犯罪危害，併參酌被告簡、白2 人
    之品行、生活狀況、智識程度，兼以被告簡、白2 人犯後雖
    曾籌謀卸責，然彼等終知幡然改悔而表坦承之犯後態度，同
    時考量被告白玉民並非「預謀殺人」，即其「起意殺人」仍
    係事出偶發，以之相較於「預謀殺人」者而言，白玉民「殺
    人犯意」之存在時間當亦較為短暫，尤以被害人黃永坤亦同
    屬促發本案之始作俑者等一切情狀，分別量處如主文所示之
    刑，以示儆懲，兼期相當。暨依法就被告白玉民所受有期徒
    刑十五年之宣告，為褫奪公權六年之諭知。
據上論斷，應依刑事訴訟法第二百九十九條第一項前段、第三百
條，刑法第二十八條、第二百七十七條第一項、第二百七十一條
第一項、第四十七條第一項、第三十七條第二項，刑法施行法第
一條之一，判決如主文。
本案經檢察官樊家妍、王亞樵到庭執行職務。
中    華    民    國    99    年    12    月    24    日
                  刑事第五庭審判長法  官  齊  潔
                                  法  官  蔡和憲
                                  法  官  王慧惠
以上正本證明與原本無異。
如不服本判決應於收受送達後10日內向本院提出上訴書狀，並應
敘述具體理由；其未敘述上訴理由者，應於上訴期間屆滿後20日
內向本院補提理由書(均須按他造當事人之人數附繕本)「切勿逕
送上級法院」。
中    華    民    國    99    年    12    月    24    日
                                  書記官  王一芳
附錄論罪法條：
刑法第277 條第1 項
傷害人之身體或健康者，處3 年以下有期徒刑、拘役或1 千元以
下罰金。
犯前項之罪因而致人於死者，處無期徒刑或7 年以上有期徒刑；
致重傷者，處3 年以上10年以下有期徒刑。
刑法第271 條第1 項
殺人者，處死刑、無期徒刑或10年以上有期徒刑。
前項之未遂犯罰之。
預備犯第1 項之罪者，處2 年以下有期徒刑。

司法院資訊處製作；財團法人民間司法改革基金會備份。
